【裁判字號】    89,交上訴,18
【裁判日期】    890324
【裁判案由】    過失致死
【裁判全文】
臺灣高等法院刑事判決                            八十九年度交上訴字第一八號
    上  訴  人  臺灣板橋地方法院檢察署檢察官
    被      告  甲○○
右上訴人因被告過失致死案件，不服臺灣板橋地方法院八十八年度交訴字第一一號，
中華民國八十八年十二月七日第一審判決（起訴案號：臺灣板橋地方法院檢察署八十
七年度偵字第二四九一四號），提起上訴，本院判決如左：
    主      文
上訴駁回。
    理      由
一、公訴意旨略以：被告甲○○係大貨車司機，為從事以駕駛業務之人，於民國（下
    同）八十七年十月二十二日上午七時五十分許，駕駛車牌ＩＹ─六一三號曳引車
    （營業半拖車車號Ｐ四─四五號），沿台北縣新莊市○○路樹林往新莊方向行駛
    ，應注意車前狀況，及兩車併行之間距，並隨時採取必要之安全措施，詎其無不
    能注意之情形，竟疏未注意與同向在其左側騎乘車號ＱＲＰ─八三二號機車之王
    冠懿，而撞及王冠懿，致王冠懿人車倒地，並為甲○○之大貨車輾壓，而因胸腹
    部外傷、肺挫傷、左側上、下肢號骨折導致敗血性休克、心肺衰竭致死。因認被
    告甲○○涉犯刑法第二百七十六條第二項業務過失致死罪嫌云云。
二、惟按犯罪事實應依證據認定之，無證據不得推定其犯罪事實；不能證明被告犯罪
    或其行為不罰者，應諭知無罪之判決，刑事訴訟法第一百五十四條、第三百零一
    條第一項定有明文。次按為刑事訴訟上證明之資料，無論其為直接證據或間接證
    據，均須達於通常一般之人均不至於有所懷疑，而得確信其為真實之程度，始得
    據為有罪之認定，若其關於被告是否犯罪之證明未能達此程度，而有合理懷疑之
    存在，致使無從形成有罪之確信，根據「罪證有疑，利於被告」之證據法則，即
    不得遽為不利於被告之認定，此觀諸最高法院七十六年台上字第四九八六號判例
    意旨自明。又犯罪事實之認定，應憑真實之證據，倘證據是否真實尚欠明顯，自
    難以擬制推測之方法，為其判斷之基礎，最高法院五十三年台上字第六五六號判
    例亦可資參照。
三、公訴人認被告甲○○涉犯上開罪嫌，無非係以現場照片所示被告所駕營業大貨車
    於現場停置之位置、死者血跡及機車碎片位置，被告之大貨車距路旁白線僅０．
    六四公尺距離，推認其間距尚無法容納一機車，進而認定被告於行駛時並未保持
    適當之間距，因而擦撞死者機車，致死者因而控車不穩，為被告開車輾過云云，
    為主要論據。惟訊據被告甲○○堅決否認有何業務過失致死之犯行，堅稱：伊原
    於平交道前等待火車通過，伊係第一輛車，火車通過後，伊駕車剛起步，時速僅
    約五公里，甫過平交道，因伊係駕駛大拖車，速度較慢，而該路段路面狹窄，許
    多機車均自伊車之左側或右側超車，被害人王冠懿亦係騎乘機車違規自伊車右後
    方駛至，欲自右側超車，然王冠懿卻先與其他機車擦撞，再撞及地上障礙物後，
    始連同機車向右傾倒於伊右後前輪下，機車因而壓在王冠懿身上，伊從照後鏡看
    到有人倒地乃立即煞停下車查看，伊並無過失等語。
四、經查：
（一）被告甲○○就本件交通事故發生經過於警訊時陳稱：「當時我駕駛ＩＴ─六一
      三號曳引車（營業半拖車車號為Ｐ四─四五號）由樹林往新莊方向行駛，當我
      開到平交道停下來等火車通過，火車通過後我起步剛通過平交道後，我看右後
      視鏡有一部機車騎很快要向我超車，當該機車騎至我車子右後前輪（板車），
      與另一部不詳機車擦撞後，王冠懿所騎的機車又擦撞到附近的石塊，然後跌向
      我的板車右後前輪，我立即煞車停下曳引車，發現王冠懿倒在我板車右後前輪
      ，身體多處受傷很嚴重，我就立刻打一一九報案並叫救護車，我有職業聯結車
      駕照，沒有喝酒（經測試無酒精反應），我早上六時才從大溪出發，精神狀況
      良好，當時視線尚可，下毛毛雨，路面濕滑，當時我才剛起步通過平交道，時
      速約五公里左右，開車時我都沒有使用行動電話」等語（見相驗卷第四頁正面
      及反面），及於偵查中稱：「當時我駕車行駛於新樹路，由樹林往新莊方向，
      之前我在平交道前等火車，等火車經過後，很多機車從我右邊超車而過，我看
      後視鏡見一機車倒下，當時我才剛起步，在行駛中，（問：當時該車是否在你
      大卡車前面？）因我在等平交道火車經過，後來機車在我左、右邊超車而過，
      （問：是否未注意到兩車間距？）我已儘量靠著雙黃線，．．．我當時是看照
      後鏡發現機車已倒，我即馬上煞車，但已來不及」等語（見相驗卷第十四頁反
      面、第十五頁正面），而被害人行車方向係與被告車輛同向，並依據血跡及機
      車車尾方向燈碎片散落位置所示（見相驗卷第十頁正面至第十二頁正面現場照
      片十三張）均於被告板車之右後方，足認被害人王冠懿當時確係行駛於被告車
      輛之右後方無訛，公訴人認被害人王冠懿係騎乘機車行駛於被告車輛之「左側
      」，顯與事實不符。
（二）其次，依據道路交通事故調查報告表之現場圖及上開現場照片所示，被告曳引
      車左前車輪距離雙黃線僅十五公分，左後最後一輪胎距離雙黃線亦僅四十六公
      分，前車頭右前輪距離路面邊線為七十九公分，板車右後最後一輪胎距離路面
      邊線為六十四公分，可見該車道路面本甚為狹窄，而被告車輛右側之行車空間
      確實大於其車左側之行車空間，參以被告陳稱其於發現狀況立即煞停，並未再
      行移動車輛各情，足見被告所辯稱其緊靠雙黃線行駛（未超越雙黃線），儘量
      騰出右側空間以供他車通行之詞，應堪採信。
（三）再者，被告甲○○就被害人王冠懿當時受傷及倒地之情形於原審陳稱：「當時
      機車車尾壓到她左大腿，且機車車尾鐵架插入她左大腿，．．．我沒有壓到她
      ，我發現她時，她面是朝下，機車及鐵架壓在她的左大腿，機車在鐵架上面，
      我要救她，就把機車移開」等語（見原審八十八年三月三十日、同年四月二十
      七日訊問筆錄）。於本院亦為相同供述。附於相驗卷內第十頁正面、第十一頁
      正面與反面之現場照片所示血跡處有一機車車尾鐵架，及機車車尾上尚有扭曲
      變形之鐵架殘留於車尾之情形。經原審向王冠懿所就醫之財團法人長庚紀念醫
      院函查其就醫時之傷勢狀況，該院函覆稱：王冠懿係於八十七年十月二十二日
      約八時二十二分由一一九人員送至本院急診，當時病患王冠懿之症狀有出血性
      休克、頭部外傷、右肺挫傷、左前臂及上臂嚴重壓碎及撕脫傷、左大拇指開放
      性骨折、左大腿、左小腿及足部嚴重壓碎及撕脫傷合併組織壞死、腹部鈍傷及
      疑似胰臟挫傷，雖經搶救，惟仍於八十七年十月二十二日下午十時五十五分許
      宣告不治，此有該院八十八年四月十四日（八八）長庚院法字第一八八號函及
      所檢附病歷資料影本各一份附卷可稽。而被告陳明其營業大拖車重達六十公噸
      、參諸王冠懿上開傷勢、以及機車車尾尾架處留有碎裂切齊痕跡（見相驗卷第
      十一頁正面及反面、第十二頁正面之照片所示）、暨被告板車右後輪與被害人
      血跡之間係機車車尾架及車尾方向燈之散落碎片、被告板車右後前輪輪胎上沾
      有機車車尾燈之細小碎片（見相驗卷第十頁反面中間照片所示）等各情，堪認
      本件車禍係王冠懿人車先行倒地後，機車壓在王冠懿上面，王冠懿之左大腿被
      機車車尾架插入受傷，被告板車右後輪係壓到機車的車尾方向燈處，並輾及王
      冠懿之左臂等處，否則不可能機車車尾架及方向燈碎片係散落於被告板車右後
      前輪與被害人血跡之間。至被告辯稱伊車右後前輪未曾輾過死者手、腿等處，
      應與實情不符。
（四）又，依據道路交通事故調查報告表之現場圖及現場照片（見附於相驗卷第十頁
      正面至第十二頁正面之現場照片十三張）所示，該現場路段為雙黃線，雙向各
      僅有一個車道可供行駛，本即十分狹窄，被告車輛停置之位置自其右側最後一
      個輪胎起算，距離路面邊線，則僅有六十四公分寬，而被害人血跡位置係於被
      告板車右後前輪的前方，血跡至被告板車右後前輪間則有機車鐵架一個及機車
      車尾方向燈破裂之散落碎片，血跡之正右方路面邊線外側則有一個體積約足球
      大小、一個約籃球大小之石塊二塊接連擺於該處，二塊石塊前方即為電線桿立
      於路面邊線旁，緊鄰電線桿右方為工地，並有以鋼筋圍籬圈圍，鋼筋圍籬上並
      掛置有紅色廣告布幔，現場障礙物甚多，且圍籬與路面邊線間之路面則蔓草叢
      生、高低崎嶇不平，則於此被告右後方路面寬度僅六十四公分之路面、路旁甚
      多障礙物，且天候下雨之路況下，機車欲從此處通行本即十分不易。而被告當
      時駕車已緊靠雙黃線行駛（未超越雙黃線），儘量將其車右側空間讓出，惟被
      害人王冠懿自被告車輛右後方駛至，於該路段路況欠佳、通行不易之狀況下，
      疏未注意保持兩車間之行車安全間距，且欲違規自右側超越被告車輛，然因通
      行路面狹窄，王冠懿遂騎乘於路面邊線外側雜草叢生崎嶇不平之處，因而失控
      先撞擊路旁之如足球大小般之石塊後，再人車向右傾倒於被告板車右後前輪之
      前方處，被告甲○○因而無法閃避，致其板車右後前輪輾及壓於被害人及其身
      上之機車車尾方向燈處，乃為本件交通事故之肇事原因。此外，台灣省台北縣
      區車輛行車事故鑑定委員會及台灣省車輛行車事故覆議鑑定委員會亦均認定係
      死者王冠懿先倒地後，再遭被告所駕板車右後前輪壓輾，此有台灣省台北縣區
      車輛行車事故鑑定委員會八十八年三月十一日北鑑字第八八一七０號函及台灣
      省車輛行車事故覆議鑑定委員會八十八年十一月五日府覆議字第八八０七六三
      號函各一份存卷足徵，並非係被告車輛擦撞王冠懿之機車致其倒地。故本件交
      通事故係因被害人王冠懿之過失所致，非如公訴人所指係因被告未保持兩車行
      車間距，而擦撞王冠懿機車致王冠懿倒地遭被告車輛輾斃之情形，被告於本件
      交通事故並無過失。是尚難僅以被告所駕車輛之右後輪距路旁邊線僅０．六四
      公尺距離，其間距尚無法容納一機車，及被害人王冠懿死亡之結果，即遽以認
      定被告當時未保持適當之間距，擦撞死者機車，推認被告為有過失。此外，本
      院復查無其他確切之積極證據足以證明被告甲○○有何如公訴人所指之業務過
      失犯行，原審詳加審究後以不能證明被告犯罪，而為無罪判決之諭知，並無不
      當，檢察官上訴意旨以死者王冠懿之左臂及左腿遭被告車右後前輪輾壓過，被
      告所駕車輛右後輪距路旁線僅○‧六四公尺距離，其間尚無法容納一機車，由
      此判斷死者不可能騎機車自板車右後方，欲自右側超車云云，惟查，原審判決
      理由欄四(三)雖記載「被告所辯：：：板車右後輪係壓到機車車尾方向燈處，並
      未直接輾及王冠懿等語應堪採信」，但理由欄四(四)亦記載「台灣省台北縣區車
      輛行車事故鑑定委員會：：：認定係死者先倒地後再遭被告所駕板車右後前輪
  壓輾：：：非被告車輛擦撞王之機車致其倒地。因此原審判決主要係認定被告
      車並未擦撞死者機車致其倒地。另被告所駕車輛右後輪距離路旁線僅○‧六四
      公尺距離，但車道外側尚有空間（此項空間在肇事地點附近之電線桿變為較窄
      ）此有現場相片可稽（附於原審卷頁袋內）故尚不能以車輪距路旁線之距離
      ，來計算其間無法容納機車。本件上訴核無理由，應予駁回。
據上論斷，應依刑事訴訟法第三百六十八條，判決如主文。
本案經檢察官劉斐玲到庭執行職務
中     華     民     國    八十九   年      三        月      二十四    日
                             臺灣高等法院刑事第八庭
                                 審判長法  官  蔡  秀  雄
                                       法  官  陳  炳  彰
                                       法  官  沈  宜  生
右正本證明與原本無異。
如不服本判決應於收受送達後十日內向本院提出上訴書狀，其未敘述上訴之理由者並
得於提起上訴後十日內向本院補提理由書（均須按他造當事人之人數附繕本）。
                                       書記官  明  祖  星
中     華     民     國    八十九   年     三        月      二十八    日


司法院資訊處製作；財團法人民間司法改革基金會備份。
